臺灣台中地方法院民事判決　九十年度簡上字四三六號
　　上　訴　人　　乙○○
　　被上訴人　　　甲○○○
右當事人間請求損害賠償事件，上訴人對於中華民國九十年九月十八日臺灣台中地方
法院沙鹿簡易庭九十年度沙簡字第三一０號第一審判決提起上訴，本院判決如左：
    主      文
上訴駁回。
第二審訴訟費用由上訴人負擔。
    事      實
甲、上訴人方面：
  壹、聲明：求為判決
    一、原判決關於命上訴人給付新台幣（下同）三十萬元之部分，與該部分假執行
        宣告，暨訴訟費用之裁判均廢棄。
    二、右廢棄部分，被上訴人於第一審簡易之訴及假執行之聲請均駁回。
    三、第一、二審訴訟費用由被上訴人負擔。
  貳、陳述：除與原判決記載相同者，茲引用之外，補稱：
    一、原判決認上訴人對損害之金額未加爭執，實有誤會。況被上訴人於起訴狀中
        僅提供一部份單據及工程明細，無法讓上訴人答辯，並非上訴人不爭執。被
        上訴人應就物品之損害為確實之舉證，法院亦應就物品之折舊為調查。
    二、台中市消防局之函文固指本件起火之原因係緣於電線老舊，電線阻抗續熱，
        絕緣材質劣化所致；惟查，上訴人曾於八十六年間整修該建物，電路管線亦
        曾全面更新，之後房屋雖閒置二年未曾使用，但仍有請專人定期檢修，直至
        八十八年九月間出租與原審被告古瑞德前，仍請證人即負責檢修系爭建物電
        路管線之技工吳芳賓事先檢修一遍。是上訴人對於所有之建物已盡房屋維護
        之注意義務，就本件火災之發生，實無過失可言，依民法第一百九十一條第
        一項但書之規定，應無庸負損害賠償責任。
    三、依證人吳芳賓於本件火災之公共危險罪刑事案件審理時之證述，系爭建物三
        樓即本件之起火點，其原有用電量僅為五點六安培，遠低於八十六年整修時
        所使用之二十安培電線之容量，故除非變更線路或增加電器用量，應不致有
        火災發生之情事。況原審被告古瑞德於火災發生時，亦曾向鄰居自承有不當
        變更線之情形，火災現場亦留有古瑞德所使用之電焊機及木工機械，是本件
        失火之發生實應歸責於原審被告古瑞德而非上訴人。
  參、證據：除援用第一審所提證據外，聲請訊問證人吳芳賓、古瑞德與鄰人楊松雄
      ，並聲請勘驗現場及向台灣電力股份有限公司台中營業處（下稱台電公司）函
      詢系爭起火建物之用電資料。
乙、被上訴人方面：
  壹、聲明：求為判決駁回上訴。
  貳、陳述：除與原判決記載相同者，茲引用之外，補稱：被上訴人之建物損害達四
      十萬元以上，只請求三十萬元，況自火災後，被上訴人住居環境混亂不堪，尚
      有精神上之損害未計。且上訴人於原審時就損害之金額確實未加爭執無誤。
丙、本院依職權向臺灣高等法院台中分院調閱八十九年度上易字第三０三八號公共危
    險案件刑事歷審卷。
    理      由
一、本件被上訴人起訴主張：上訴人為坐落台中市西屯區逢甲巷九號房屋（下稱系爭
    房屋）之所有人，因年老不便與外界聯絡溝通，由其子即原審被告蔡明哲出租予
    原審被告古瑞德，但因前開房屋於八十八年十一月八日失火延燒，致被上訴人之
    房屋受損，上訴人既為前開房屋所有權人，原審被告蔡明哲在將系爭房出租予古
    瑞德之前，為系爭房屋之直接占有人，因其父親有關房屋之事務皆交其處理，亦
    有建築法第七十七條第一項使用人之地位，二者應有建築法第七十七條第一項之
    義務，而本件火災原因既經台中消防局鑑定結果認係因電源線路老舊劣化阻抗，
    長期負載蓄熱而引燃火警，上訴人與蔡明哲、古瑞德分別為建築法第七十七條第
    一項之所有權人及使用人，應有維護建築物之義務，上訴人在出租與古瑞德前，
    已有四、五年未再使用該屋，理應更換線路，竟疏未盡到房屋所有權人、使用人
    應盡之注意義務，致使被上訴人受有損害，爰依民法第一百八十四條第一項前段
    、第二項，第一百八十五條與第一百九十一條第一項之規定，請求上訴人與原審
    被告蔡明哲、古瑞德連帶賠償被上訴人三十萬元之損害。上訴人則以本件火災之
    發生係緣於古瑞德擅自委請非專業之水電工更換電源線路不當所引起，上訴人於
    八十六年間即將前開房屋之線路重新更換過，八十八年出租前，並請水電工吳芳
    賓再度進行檢測，確認無安全之虞，台中市消防局之判斷結果與事實不相符合，
    上訴人業已善盡房屋所有人之維護義務，並無違失之處，自無令負損害賠償之責
    ，另原告請求之損害賠償數額超過實際所受損害，且未經提出損害之具體事證，
    自難信為真實等語，資為抗辯。（被上訴人於原審起訴請求上訴人與蔡明哲、古
    瑞德應連帶給付三十萬元，原審僅判命上訴人應給付被上訴人三十萬元，並駁回
    被上訴人其餘部分之請求，上訴人對於不利於己之部分提起上訴，駁回部分則未
    經被上訴人聲明上訴，已告確定）
二、被上訴人主張上訴人所有之系爭房屋由原審被告蔡明哲代為出租管理使用中，因
    電源線路老舊劣化阻抗引起火災，延燒被上訴人逢甲巷十一號之住處，致使被上
    訴人受有財產損害等情，業據提出臺灣高等法院臺中分院八十九年度上易字第三
    ０三八號刑事判決影本乙份、估價單影本三紙、照片六張、工程明細表影本二紙
    等物為證。上訴人雖否認上情，辯稱：系爭房屋於八十六年間更換全部線路，八
    十八年出租前並再度進行檢修，確認無安全之虞，始行出租，上訴人已善盡所有
    人之維修義務等語，並提出前開刑事公共危險罪經法院確定判決無罪之判決書影
    本一份為證，且聲請訊問證人吳芳賓、古瑞德及鄰人楊松雄及聲請本院向台電公
    司函詢系爭起火建物之用電資料。經查：
（一）按故意或過失，不法侵害他人之權利者，負損害賠償責任，民法第一百八十四
      條第一項前段定有明文，土地上之建築物或其他工作物所致他人權利受損害，
      由工作物所有人負賠償責任，修正前民法第一百九十一條第一項前段亦有明文
      。又民法第一百九十一條第一項於八十八年四月二十一日修正前（於八十九年
      五月五日施行）規定土地上之建築物或其他工作物，因設置或管理有欠缺，致
      損害他人之權利者，由工作物之所有人負損害賠償責任，但於防止損害之發生
      ，已盡相當之注意者，不在此限，其修正後規定為土地上之建築物或其他工作
      物致他人權利之損害，由工作物所有人負損害賠償責任，但對於其設置或管理
      無欠缺，或損害非因設置或保管有欠缺，或於防止損害之發生已盡相當之注意
      者，不在此限。惟民法債編施行前發生之債，除本施行法有特別規定外，不適
      用民法債編之規定，其在修正施行前發生者，除本施行法有特別規定外，亦不
      適用修正施行後之規定，民法債編施法第一條定有明文。查被上訴人所主張之
      本件損害係於民法債偏修正施行前之八十八年十一月八日發生，且民法債編施
      行法就民法第一百九十一條第一項亦無特別規定，是本件侵權行為責任仍應依
      修正前之民法第一百九十一條第一項之規定以為判斷。又按故意以背於善良風
      俗之方法，加損害於他人者，需負損害賠償責任；違反保護他人之法律，致生
      損害於他人者，負賠償責任，但能證明其行為無過失者，不在此限，民法第一
      百八十四條第一項後段、第二項定有明文。本件被上訴人主張上訴人應以所有
      權人之身分，依建築法之規定，對於系爭建物之失火，負損害賠償之責；惟按
      建築法第七十七條第一項固明定建築物所有權人、使用人應維護建築物合法使
      用與其構造及設備安全，然建築法之規範目的，係為實施建築管理，以維護公
      共安全、公共交通、公共衛生及增進市容觀瞻而訂定，其目的重在公益之保護
      ，而非保護個人權益之保障，即非屬民法第一百八十四條第二項所稱之「保護
      他人之法律」，被上訴人復未能舉證上訴人有何故意故意以背於善良風俗之方
      法為不法侵害行為，是被上訴人僅得依據民法第一百八十四條第一項前段與修
      正前民法第一百九十一條工作物所有人之侵權責任，請求上訴人負損害賠償之
      責，先予敘明。
（二）上訴人所有之前開房屋失火，延燒被上訴人所有之房屋，致使被上訴人受有財
      產上之損害，此為兩造不爭之事實，自堪認定。查本件火災之起因，經台中市
      消防局鑑定結果，認為起火處電線熔斷原因，經現場勘查災戶建築老舊，三樓
      木質天花板內電源線路長期負載通電，不排除電線阻抗蓄熱，絕緣材質劣化短
      路引燃火警，此有台中市消防局八十九年八月二十二日八九消調字第六一０二
      號函附於前開刑事卷內足參，本件起火之原因既係電線老舊，保養不良所致，
      足見該工作物之所有人即上訴人在建物管理及設置上非無缺失，上訴人既就系
      爭建物之保管與維護未善盡相當之注意義務，而導致本件火災之發生，依法即
      應就延燒所致被上訴人之損害負賠償責任。上訴人雖否認台中市消防局之鑑定
      意見，辯稱火災係因原審被告古瑞德擅自更換電源電路不當所引起等語，惟並
      未能提出相關具體事證以資說明，僅口頭指稱於火災現場古瑞德曾經提及更換
      開關、馬達之事，惟於刑事案件審理中亦經古瑞德所否認，亦經本院依職權調
      取臺灣高等法院臺中分院八十九年度上易字第三０三八號刑事案卷、本院八十
      九年度自字第三七九號刑事案卷核閱無訛，且本院依上訴人之聲請向台電公司
      函詢系爭房屋之用電資料，依台電公司之回復說明，系爭房屋於八十八年十月
      份之用電度數為一００三度，十二月份則為六三０度，並無異常超量用電之現
      象，此有台電公司九十一年一月二十二日中區費核字第九一０一０二一九號函
      在卷可稽。況上訴人在建物管理及設置上既有缺失，則承租人古瑞德即使再加
      注意，是否即可免除本件火災之發生，實非無疑；甚且，即便認定古瑞德就系
      爭火災之發生亦有過失，上訴人亦無從因而免除其管理與設置上欠缺所致損害
      之侵權賠償責任，則上訴人辯稱火災起因係古瑞德不當更改電線線路並電力使
      用超荷所致，上訴人毋須負損害賠償責任云云，要屬無據，尚難採信，上訴人
      聲請訊問證人古瑞德及鄰居楊松雄欲證明古瑞德確實有不當用電之情形，亦無
      必要，應予駁回。綜此，上訴人雖否認台中市消防局所推測之火災起因，然在
      無相關具體事證足以推翻台中市消防局鑑定結果之前提下，仍應以台中市消防
      局之鑑定意見為據，認本件火災係導因於系爭建物之電源線路老舊，阻抗蓄熱
      所致。
（三）本件火災係導因於系爭建物之電源線路老舊阻抗蓄熱所致，業如前述，證人吳
      芳賓雖到庭證述：伊係從事水電工作持有水電工執照，在八十六年間有將三樓
      的電線線路全數換新，後來在八十八年要出租前，僅為安全性檢修，並未再將
      電線換新等語，參酌證人吳芳賓另於刑事案件中證稱：「八十八年八月底，我
      有到這裡看水電情形，那時並沒有換線路或開關，在三樓的線路我有去檢查過
      ，那時三樓有三盞０‧八安培的四尺電燈，馬達是三‧二安培，馬達是之前就
      有的，我是這次把他接回去的，三樓所用的主電源的電線可承受二十安培，電
      燈的電線可承受十五安培，所以三樓有一個獨立的分開關裝在二樓，這種情形
      來看的話是不可能有電力負載過量的問題，（定期維修大約）一年或半年（一
      次）。」等語，由證人吳芳賓之證述內容可知，系爭建物在八十八年出租前，
      並未更換電線線路，而由原審被告蔡明哲於刑事案件審理中之供述稱系爭建物
      係自八十八年九月起出租與訴外人古瑞德，在出租前，已有四、五年未曾使用
      ，嗣因欲出租方聲請復水復電，但未進行整修，在出租後二個多月即失火等語
      ，此有本院八十九年度自字第三七九號刑事判決在卷為憑，觀諸上情，依據證
      人吳芳賓之證述內容，系爭建物係於八十六年十一、十二月左右進行線路更新
      ，八十八年八月再為線路檢測工作，然原審被告蔡明哲卻稱系爭建物於八十八
      年九月出租前，已有四、五年之時間未加利用，未加使用之建物，何須進行線
      路更新工作，顯見證人吳芳賓該部份之證述內容，與蔡明哲之陳述有所歧異，
      況且，系爭建物若於八十六年底間曾經更換全部線路設備，距離八十八年十一
      月火災發生之時，僅有二年之隔，線路在未經使用之情況下，當不致於產生老
      舊不堪用之現象，而八十八年八月份進行安全檢測工作，亦當能檢示發現線路
      老舊之問題，亦徵證人吳芳賓所述，顯與台中市消防局於災後就火災現場鑑定
      之結果不相符合，矧以證人吳芳賓係上訴人之外孫，與上訴人關係匪淺，即有
      偏頗迴護之虞，其證言自難採信而遽為有利於上訴人之認定。是以，火災原因
      既為系爭建物之電源線路老舊阻抗蓄熱所致，而上訴人為工作物所有人於八十
      八年九月出租前，亦未更新電源線路設備，以達於供一般人生活所需使用之電
      力安全使用範圍，自難謂已善盡防止火災損害發生之相當注意，被上訴人請求
      上訴人負工作物所有人之損害賠償責任，洵屬有據，應堪准許。
三、按不能回復原狀或回復顯有困難者，應以金錢賠償損害；又損害賠償，除法律另
    有規定或契約另有訂定外，應以填補債權人所受損害及所失利益為限；依通常情
    形或依已定之計畫、設備或其他特別情事，可得預期之利益，視為所失利益，民
    法第二百十五條、第二百十六條分別定有明文。次按當事人已證明受有損害而不
    能證明其數額或證明顯有重大困難者，法院應審酌一切情況，依所得心證定其數
    額，民事訴訟法第二百二十二條第二項定有明文。本件因上訴人所有之系爭建物
    失火，以致被上訴人所有位於台中市西屯區逢甲巷十一號之建物遭波及受有損害
    ，被上訴人因火災所致財物之損害，其回復原狀顯有困難，自得逕行請求金錢賠
    償。依被上訴人所提估價單及工程明細表所載，該遭延燒之建物換裝天花板及壁
    板（含工資）合計十四萬八千元；三樓電路改修為二萬八千元；烤漆板及水槽（
    含追加修補烤漆板）為三萬五千七百三十元；白鐵天窗為四千五百元；牆壁打粉
    光四萬八千五百元；地磚打貼四萬二千五百元；門窗合計一萬八千元；油漆二萬
    五千元；土糞五千元；總計為三十五萬五千二百三十元，經核均屬一般火災建物
    修復之必要費用支出，應予准許。上訴人聲請本院至現場勘驗被上訴人建物實際
    之受損情形，已無必要，應予駁回。惟前揭關於修復物品之費用，均屬新品之價
    格，被上訴人原有之物品損失，自應計算折舊之部分，然因物品損失，無從判定
    其剩餘價值，損害數額目前已無從證明，而逕行依被上訴人提出之新品價額，對
    於上訴人亦有不利益之處，本院依前開民事訴訟法第二百二十二條第二項之規定
    ，審酌一切情況，認被上訴人請求三十萬之損害賠償額，核屬允恰。
四、從而，被上訴人依民法第一百八十四條第一項前段、修正前第一百九十一條第一
    項前段工作物所有人之侵權行為之法律關係，請求上訴人給付三十萬元，為有理
    由，應予准許。原審判命上訴人如數給付，並依兩造之聲請，命供擔保准為假執
    行及免為假執行，於法並無不合。上訴意旨，指摘原判決不當，求予廢棄改判，
    為無理由，應予駁回。
五、本件為判決基礎之事證已臻明確，本院經逐一審酌兩造歷審所提攻擊、防禦方法
    ，均與前開結論無礙，爰不再一一論述，併此敘明。
六、據上論結，本件上訴為無理由，依民事訴訟法第四百三十六條之一第三項、第四
    百四十九條第一項、第七十八條，判決如主文。
中　　　華　　　民　　　國　　九十一　　年　　　五　　　月　　　十      日
                                臺灣台中地方法院民事第一庭
~B審判長法　官　王  銘
~B　　　法　官　吳美蒼
~B　　　法　官　陳思成
右為正本係照原本作成
本判決不得上訴
中　　　華　　　民　　　國　　九十一　　年　　　五　　　月　　　十三　　日
~B法院書記官
